【裁判字號】    99,簡上,101
【裁判日期】    991221
【裁判案由】    拆屋還地
【裁判全文】
臺灣彰化地方法院民事判決  99年度簡上字第101號
上  訴  人  詹啟仁
訴訟代理人  詹琰皓
被  上訴人  廖秋貴
上列當事人間請求拆屋還地事件，上訴人對於民國99年7月27日
，本院北斗簡易庭民國99年度斗簡字第84號第一審判決提起上訴
，本院於民國99年12月7日言詞辯論終結，判決如下：
    主  文
上訴駁回。
第二審訴訟費用由上訴人負擔。
    事  實
一、被上訴人於原審起訴主張：坐落彰化縣竹塘鄉○○段1179、
    1180地號土地為被上訴人與其他共有人共有，與上訴人所有
    同段1181地號土地相毗鄰。被上訴人於民國98年底地政機關
    現場測量後，始知上訴人越界無權占用上開1179、1180地號
    土地如附圖即彰化縣二林地政事務所99年4月22日土地複丈
    成果圖所示編號Ａ、Ｂ、Ｃ、Ｄ、Ｅ部分，分別建有鐵皮造
    、木造、雜項建物及磚造鐵皮屋頂房屋，經被上訴人請求拆
    除建物返還土地，上訴人拒不處理等情，爰本於所有權（共
    有權）之作用，依民法第767條、第821條規定，提起本訴。
    聲明：(一)上訴人應將坐落彰化縣竹塘鄉○○段1179、1180地
    號土地上，如附圖即彰化縣二林地政事務所99年4月22日土
    地複丈成果圖所示編號Ａ部分面積0.36平方公尺之鐵皮造建
    物、編號Ｂ部分面積1.11平方公尺之木造建物、編號Ｃ部分
    面積13.73平方公尺之雜項建物、編號Ｄ、Ｅ部分面積各13.
    99平方公尺、7.62平方公尺之磚造鐵皮屋頂房屋拆除，並將
    該等部分之土地交還被上訴人及其他共有人全體。(二)訴訟費
    用由上訴人負擔。(三)上訴人願供擔保請准宣告假執行。
二、上訴人於原審抗辯意旨：上訴人曾於71年間申請會同鑑界，
    結果建物並無占用前揭土地情事，現測量認為有占用，其精
    確度殊堪質疑。況縱認上訴人房屋有越界情形，僅為小部分
    占用被上訴人土地，如予拆除，被上訴人所得之利益甚微，
    上訴人全部房屋之損害甚大，依民法第796條之1第1項規定
    及最高法院67年台上字第800號判例意旨，上訴人之越界房
    屋，被上訴人等鄰地共有人應有忍受之義務，請准由上訴人
    就越界占用部分支付償金，而免以移去。至上訴人占用公有
    路地之房屋為46年間所建，占用路地迄今已50餘年，均相安
    無事，被上訴人請求一併拆除上訴人無權占用公有路地部分
    之建物，於法無據等語，資為抗辯。
三、原審為被上訴人全部勝訴之判決，上訴人就原審判決其應將
    如附圖即彰化縣二林地政事務所99年4月22日土地複丈成果
    圖所示編號Ｄ、Ｅ部分面積各13.99平方公尺、7.62平方公
    尺之磚造鐵皮屋頂房屋拆除，並將該等部分之土地交還被上
    訴人及其他共有人全體部分不服，提起上訴，主張：上訴人
    並未否認上開房屋有占用到上開1179、1180土地，然上開房
    屋僅小部分占用該等土地，且非出於上訴人惡意之失，若因
    一夕口角，上訴人將因拆除房屋導致嚴重損失，是依民法第
    796條之1第1項規定及最高法院67年台上字第800號判例意旨
    ，該等土地之共有人應有忍受之義務，請求免上訴人移去上
    開編號Ｄ、Ｅ部分面積，而就所占用土地按年酌償使用費，
    或以總價新臺幣68,040元（即公告現值外加5成計算）向該
    等土地之全體共有人買受該部分土地所有權，始為兩全其美
    之方案。爰聲明：(一)原判決關於命上訴人應將坐落彰化縣竹
    塘鄉○○段1179、1180地號土地上，如附圖即彰化縣二林地
    政事務所99年4月22日土地複丈成果圖所示編號Ｄ、Ｅ部分
    面積各13.99平方公尺、7.62平方公尺之磚造鐵皮屋頂房屋
    拆除，並將該等部分之土地交還被上訴人及其他共有人全體
    部分，除免假執行部分外之裁判均廢棄。(二)上開廢棄部分，
    被上訴人於第一審之訴及假執行之聲請均駁回。(三)第一審廢
    棄部分及第二審訴訟費用由被上訴人負擔。
四、被上訴人對於上訴人之上訴，除援用原審之陳述及舉證資為
    抗辯外，並聲明：(一)上訴駁回。(二)第二審訴訟費用由上訴人
    負擔。
五、兩造不爭執之事項：
  (一)坐落彰化縣竹塘鄉○○段1179、1180地號土地為被上訴人與
    其他訴外人廖新發、廖素蘭、廖英龍、廖英標、廖英語、廖
    啟助、廖素月、廖玉梅、廖碧霞、廖芙蓉、何崇銘、廖銘義
    、廖銘祥共有，被上訴人應有部分為10分之1，同段1181地
    號土地為上訴人所有。
  (二)上訴人所有坐落同段1181地號土地上之建物即門牌號碼彰化
    縣竹塘鄉○○路○段永吉巷49號房屋（未辦理保存登記），
    其中如複丈成果圖所示Ｄ、Ｅ部分房屋，分別占用被上訴人
    與其他上開訴外人共有之同段1180、1179地號土地，並無正
    當權源。
六、兩造爭執事項：
    上訴人所有門牌號碼彰化縣竹塘鄉○○路○段永吉巷49號之
    房屋，其中如複丈成果圖所示Ｄ、Ｅ部分占用被上訴人與其
    他上開共有人共有之同段1180、1179地號土地，上訴人可否
    主張民法第796條之1規定，免為移去該部份？
七、本院之判斷：
    按各共有人對於第三人，得就共有物之全部，為本於所有權
    之請求。但回復共有物之請求，僅得為共有人全體之利益為
    之；所有人對於無權占有或侵奪其所有物者，得請求返還之
    ，民法第821條、第767條第1項前段分別定有明文。本件上
    訴人越界占用前揭共有土地，復無正當占用權源，被上訴人
    本於所有權（共有權）之作用，請求上訴人拆除上開房屋占
    用上開1180、1179地號土地部分（即如上開複丈成果圖所示
    Ｄ、Ｅ部分），並將該部分土地交還全體共有人，於法即屬
    有據，自應准許。至上訴人雖稱請依民法第796條之1規定，
    斟酌公共利益及當事人利益，准免為移去其房屋。惟上開房
    屋並非合法建物，且其占用上開1180、1179地號土地面積各
    為13.99、7.62平方公尺（即如上開複丈成果圖所示Ｄ、Ｅ
    部分），其餘部分有相當面積係占用永吉巷，如予拆除重建
    ，始符公共利益。又該等占用上開1180、1179地號土地及永
    吉巷部分，均位於上開房屋之後側及外側，拆除後對主建物
    結構自不生影響，況上訴人另有門牌號碼永吉巷14之2號之
    房屋可居住，有被上訴人所提建物登記謄本可參，該越界占
    用被上訴人共有土地之編號Ｄ、Ｅ房屋，除獨厚於上訴人一
    己私利外，別無保留之實益，本院認無民法第796條之1之適
    用。從而，被上訴人主張依民法第767條第1項、第821條規
    定，請求上訴人將上開編號Ｄ、Ｅ部分占用上開1180、1179
    地號土地，面積各為13.99、7.62平方公尺拆除，並將該等
    部分之土地返還被上訴人及全體共有人，為有理由，應予准
    許。原審為被上訴人勝訴之判決，並依職權宣告假執行，於
    法核無不合，上訴論旨指摘原判決不當，求予廢棄改判，為
    無理由，應予駁回。
八、本件事證已臻明確，兩造其餘攻擊防禦方法核與判決結果不
    生影響，爰不逐一論駁，併此敘明。
九、據上論結，本件上訴為無理由，依民事訴訟法第436條之1第
    3 項、第449條第1項、第78條，判決如主文。
中    華    民    國    99    年    12    月    21    日
                  民事第一庭    審判長  康弼周
                                法  官  陳正禧
                                法  官  黃楹榆
以上正本係照原本作成。
本判決不得上訴。
中    華    民    國    99    年    12    月    21    日
                                書記官  彭月美

司法院資訊處製作；財團法人民間司法改革基金會備份。
